最高法院民事判決　　　　　　　　　　　　　　　八十七年度台上字第二七九九號
　　上　訴　人　馮林罔腰
　　訴訟代理人　葉 源 龍律師
　　被 上訴 人　黃 國 和
右當事人間請求清償借款事件，上訴人對於中華民國八十七年二月十六日台灣高等法
院花蓮分院第二審判決（八十六年度上更(一)字第三十號），提起上訴，本院判決如左
：
    主  文
上訴駁回。
第三審訴訟費用由上訴人負擔。
    理  由
本件被上訴人主張：上訴人於民國六十八年間，因經營功學社山葉名琴需款週轉，向
伊借款新台幣（下同）二百六十萬五千元。其中一百五十萬元有設定抵押權，另一百
十萬五千元，由上訴人簽發本人之本票四紙共二十四萬元，及簽發如第一審判決附表
編號一至十發票人其夫馮金柱之支票九紙、本票一紙計六十一萬元、編號十一發票人
其女馮慧靜之支票一紙金額十一萬元、編號十二、十三發票人其子馮硯文之支票二紙
計六萬五千元，及發票人馮硯文、六十八年十一月十六日及六十八年十二月二十三日
、金額三萬元及五萬元、票號六九五七七六及六九五八○○之支票二紙計八萬元（下
稱系爭票據），交付伊作為憑據，約定月息百分之二。詎上訴人付息一年餘後，即不
再給付，迭催不理，伊乃於七十四年間實行抵押權，強制執行受償一百五十萬元，復
於八十二年訴請法院判決上訴人清償其本人名義簽發之本票二十四萬元，餘八十六萬
五千元仍未獲償等情。爰依消費借貸之法律關係，求為命上訴人給付伊七十八萬五千
元及如第一審判決附表所示利息之判決（超過上開金額及自如第一審判決附表編號一
至十一所示日起至民國七十九年一月十七日止利息部分之請求，業經第一、二審判決
被上訴人敗訴確定）。
上訴人則以：伊並未簽發系爭票據向被上訴人借款，第一審判決附表編號一至十之票
據，發票日均在抵押權登記清償日之前，係屬抵押債權一部分，而該抵押債權已清償
，第一審判決附表編號十一至十三號之支票三紙係重複簽發，且該借款及利息債權，
早已罹於十五年或五年之時效，伊亦得拒絕給付等語，資為抗辯。
原審依審理之結果，以：查被上訴人曾於八十二年三月十六日分別執系爭票據對上訴
人及上訴人之夫馮金柱、上訴人之女馮慧靜起訴請求給付票款（台灣台東地方法院八
十二年度東簡字第五三及五二號），及對上訴人之子馮硯文請求清償借款（同院八十
二年度東簡字第五一號），上訴人及馮金柱、馮慧靜、馮硯文等對系爭票據之真正均
不爭執，且馮金柱在該事件中陳稱：「我所借的錢已清償完畢，系爭支票上發票人的
印章是我的沒錯，但字不是我寫的，票也不是我開的……」「家裡的財務都我太太（
上訴人）在管」「我們欠他很多錢，但已一筆一筆均還清」（第五三號卷十一、十六
頁）；上訴人亦稱：「主張聲明跟我先生陳述的相同」（第五三號卷十六頁）；馮慧
靜陳稱：「……票不是我開的，我媽媽（上訴人）做生意用我的名字去開戶的」（第
五二號卷十一頁）；馮硯文亦稱：「四張票據上之印章是我的，票不是我的，印章是
我母親（上訴人）統一保管」「我母親（上訴人）借的錢，七十二年已全部清償」（
第五一號卷十頁正背面）各等語，此經調取各該案件卷宗查明屬實。綜上所述，堪認
上訴人確持有系爭票據向被上訴人借款之事實。上訴人所為伊未簽發系爭票據持向被
上訴人借得同額款項之抗辯，自不足採。次查上訴人向被上訴人借款二百六十萬五千
元未還，其中一百五十萬元抵押借款，嗣經被上訴人聲請法院強制執行清償，其餘一
百十萬五千元票據借款中之二十四萬元（即被上訴人持上訴人自己名義所簽發之本票
四紙所借部分）經訴請法院判決上訴人清償外，尚有八十六萬五千元未還之事實，業
據證人顏玉繩、陳賜傳及張義雄結證屬實（見一審卷五五頁、原審上字卷六四至六五
頁、八二頁），且有被上訴人所提出之台灣台東地方法院七十四年度拍字第二○八號
民事裁定、同院八十二年度簡上字第三二號民事判決均影本各一件及系爭支票影本十
四紙、本票一紙可稽（見原審上字卷六七至六八頁、一五至一七頁、一○五頁）。況
衡諸常情，以票據作為借款憑據或清償工具者，債務人為借款返還時，通常會請求債
權人同時返還票據，系爭票據既在被上訴人持有中，且上訴人就其抗辯系爭票據其中
如第一審判決附表編號一至十所示金額係屬已清償抵押債權之一部分，及其所借款項
已清償等有利於己之事實，自應負舉證責任，惟上訴人未舉證以實其說，自不足採。
上訴人另辯稱被上訴人持伊重複簽發之票據為重複請求云云，既為被上訴人所否認，
且未舉證證明，亦不足採。再查支票及本票係一般極為常見之支付（清償）工具，持
支票或本票借款者，票載支票發票日或本票到期日，恆為約定之借款清償期日，被上
訴人主張上訴人持系爭票據向被上訴人借款，系爭票據上所載日期即為清償日期，核
與一般經驗法則無違，即屬可信。是本件借款請求權之時效期間，應自被上訴人借款
返還請求權可行使即第一審判決附表所示各票據所載日期起算，至本件起訴時即八十
四年一月十七日止，未逾十五年，且自本件請求回溯五年之七十九年一月十八日起計
算之利息，均未罹於時效，被上訴人依消費借貸之法律關係，請求上訴人清償借款七
十八萬五千元及自七十九年一月十八日起至清償日止，按年息百分之五計算之利息，
為有理由，應予准許。上訴人所為時效抗辯，就上開應准許部分，尚嫌無據。至超過
上開應准許利息部分之請求，已罹時效而消滅，應予駁回。爰就上開應准許之七十八
萬五千元本息部分，維持第一審所為上訴人敗訴之判決，駁回其上訴，經核於法並無
違背。按證人乃向法院陳述其見聞事實之第三人，證人如非親身經歷，而係轉述聽聞
於他人之事實，此傳聞證據非無證據能力。查證人顏玉繩、陳賜傳及張義雄所為上訴
人向被上訴人借款，尚有八十六萬五千元未還之證詞，雖屬傳聞，但上訴人及其夫馮
金柱、女馮慧靜、子馮硯文等人在另案所述情節，既認定上訴人確持系爭票據向被上
訴人借款，上訴人辯稱已清償云云，為被上訴人所否認，又未能舉證證明，則原審採
信上述證人之證詞，並無不合。上訴論旨，仍執陳詞，就原審取捨證據、認定事實之
職權行使，指摘原判決其敗訴部分不當，求予廢棄，非有理由。
據上論結，本件上訴為無理由。依民事訴訟法第四百八十一條、第四百四十九條第一
項、第七十八條，判決如主文。
中      華      民      國    八十七    年     十一     月    二十七    日
                              最高法院民事第二庭
                                  審判長法官  曾  桂  香
                                        法官  劉  延  村
                                        法官  徐  璧  湖
                                        法官  劉  福  聲
                                        法官  黃  秀  得
      右正本證明與原本無異
                                              書  記  官
中      華      民      國    八十七    年     十二     月     十四     日
